臺北高等行政法院判決　　　　　　　　　　　　　　　九十年度訴字第五五三一號
　　　　　　　　　　　　　　　.
　　原　　　告　甲○○
　　訴訟代理人　丙○○
　　輔　佐　人　乙○○
　　被　　　告　勞工保險局
　　代　表　人　廖碧英總經理.
　　訴訟代理人　丁○○
　　　　　　　　戊○○
右當事人間因勞保事件，原告不服行政院勞工委員會中華民國九十年七月四日台九十
勞訴字第○○○七一四四號訴願決定，提起行政訴訟。本院判決如左：
　　主  文
訴願決定、原審定及原處分均撤銷。
原告其餘之訴駁回。
訴訟費用由被告負擔二分之一，餘由原告負擔。
　　事  實
一、事實概要：
    原告係麗都女子燙髮院投保之被保險人，因腦內出血引起右半身癱瘓及失語症，
    於民國（下同）八十九年一月二十一日檢送台安醫院八十九年一月四日開具之勞
    工保險殘廢診斷書，申請殘廢給付，案經被告於八十九年四月二十八日以八九保
    給字第六○二七七七二號書函認原告殘廢程度符合勞工保險殘廢給付標準表第八
    項第七等級，發給殘廢給付四四○日計新台幣（下同）二九七、○○○元。原告
    不服，向勞工保險監理委員會申請審議，遭該會八十九年十二月八日八九保監審
    字第四一○二號審定書駁回，原告不服，提起訴願，經行政院勞工委員會於九十
    年七月四日以台九十勞訴字第○○○七一四四號訴願決定駁回，原告遂向本院提
    起行政訴訟。
二、兩造聲明：
　(一)原告聲明求為判決：
    1.訴願決定及原處分關於不利原告部分均撤銷。
    2.被告應按勞工保險殘廢給付標準表第四等級給付原告七四○日之殘廢給付，給
      付差額三○○日計二○二、五○○元。
　(二)被告聲明求為判決：
    原告之訴駁回，訴訟費用由原告負擔。
三、兩造之爭點：
    原告主張，其腦出血已引起右半身癱瘓及失語症二項殘廢，依勞工保險條例第五
    十五條第四款規定，應按其最高殘廢等級再升兩等級給與之。被告則主張依勞工
    保險殘廢給付標準表「精神神經障害」附註一規定，「精神、神經障害等級」之
    審定基本原則為：綜合其病灶症狀，對於永久喪失勞動能力影響日常生活或社會
    生活活動狀態及需他人扶助之情形定其等級，並非依勞工保險條例第五十五條第
    四款規定，按其最高殘廢等級再升兩等級給與之。
  (一)原告主張之理由：
    1.按「被保險人因普通傷害或罹患普通疾病，經治療終止後，如身體遺存障害，
      適合殘廢給付標準表規定之項目，並經保險人自設或特約醫院診斷為永久殘廢
      者，得按其平均月投保薪資，依同表規定之殘廢等級及給付標準，一次請領殘
      廢補助費，殘廢給付標準表如附表二。被保險人領取普通傷病給付期滿，或其
      所患普通傷病經治療一年以上尚未痊癒，如身體遺存障害，適合殘廢給付標準
      表規定之項目，並經保險人自設或特約醫院診斷為永不能復原者，得比照前項
      規定辦理。」「被保險人因職業傷害或罹患職業病，經治療終止後，如身體遺
      存障害，適合殘廢給付標準表規定之項目，並經保險人自設或特約醫院診斷為
      永久不能復原者，依同表規定之殘廢等級及給付標準，增給百分之五十，一次
      請領殘廢補償費。被保險人領取職業傷病給付期滿，尚未痊癒，如身體遺存障
      害，適合殘廢給付標準表規定之項目，並經保險人自設或特約醫院診斷為永不
      能復原者，得比照前項規定辦理。」「被保險人身體遺存障害，同時適合殘廢
      給付標準表之第八等級至第一等級間任何兩項目以上時，按其最高殘廢等級再
      升兩等級給與之。但最高等級為第二等級以上時，按第一等級給與之。」為勞
      工保險條例第五十三條、第五十四條及第五十五條第四款所明定。另查勞工保
      險殘廢給付標準表「精神神經障害」附註一規定，「精神、神經障害等級」之
      審定基本原則為：綜合其病灶症狀，．．．依左列各項狀況定其等級。其中第
      （七）項規定，中樞神經系統之頹廢症狀如發生於四肢、感覺器之機能障害，
      按其發現部位所定等級定之，諸如因言語中樞損傷所致之失語症，準用言語機
      能障害審定之。同表第八項規定：中樞神經系統機能遺存顯著障害，終身祇能
      從事輕便工作者，為第七等級，發給四四○日。同表言語機能障害第三十九項
      規定，喪失咀嚼、嚥下及言語之機能者，為殘廢第四等級，給付七四○日。
    2.原告因腦內出血申請殘廢給付，據台安醫院八十九年一月四日出具同日審定成
      殘之診斷書載略，殘廢部位：右半身癱瘓及失語症；殘廢詳況：腦出血引起右
      半身癱瘓以及失語症，屬運動性失語症無法溝通、表達自己，無法從事粗重工
      作，僅能從事輕便工作。參酌前揭條例及給付標準表規定，原告因腦內出血引
      起右側肢體障害，僅能從事輕便工作，於上、下肢障害系列中並無同列一上肢
      及一下肢之障害項目，故應比照適用第八項第七等級，又其失語症（無法溝通
      、表達自己）得準用言語機能障害審定之，故應符合第三十九項第四等級，原
      告身體遺存障害，同時適合殘廢給付標準表之第八等級至第一等級間任何兩項
      目，應按其最高殘廢等級再升兩等級給與之。
    3.被告以「精神、神經障害等級」之審定已將失語、失認、失行等病灶症狀，依
      其永久喪失勞動能力與影響日常生活或社會生活活動狀態及需他人扶助之情況
      ，綜合定其等級，不應再分別論斷，惟查「精神、神經障害等級」之審定係綜
      合其病灶症狀再依左列各項狀況定其等級，非謂一律比照適用同障害系列第一
      項至第九項定其等級，其中附註一之（四）說明，有失語、失認、失行等病灶
      症狀，．．．但非他人在身邊指示，無法遂行其工作者，適用第三級，被告亦
      非核定原告所患殘廢為第三等級，附註一之（七）更明確規定，中樞神經系統
      之頹廢症如發生於四肢，感覺器（眼、耳、鼻、口．．．）之機能障害，按其
      發現部位所定等級定之（眼睛視力減退、失明準用視力障害項目，耳朵聽力損
      失適用聽覺障害項目），故諸如因言語中樞損傷所致之失語症，當準用言語機
      能障害審定之。原告因腦內出血即為腦中風，其發生於右側上、下肢之頹廢症
      狀及言語中樞損傷所致之失語症（無法溝通、表達自己），自應按其發現部位
      所定等級予以定之。
    4.行政訴訟法第四條第二項規定，逾越權限或濫用權力之行政處分，以違法論。
      又行政程序法第六條明定，行政行為非有正當理由，不得為差別待遇。同為勞
      工保險之被保險人陳庚權，因左大腦阻塞性中風合併失語症，右側肢體麻痺及
      痙攣致行動不便，祗能從事輕便工作；又因中樞神經受損導致失語症，需靠肢
      體語言協助溝通。被告以其殘廢程度符合殘廢給付標準表第四十一項第七等級
      及第八項第七等級，依照勞工保險條例第五十五條第四款按第五等級核給六四
      ○日殘廢給付，被告行使行政權不論在程序上或實體上，均應避免不當之差別
      待遇，又基於相同原因事實作成之行政處分，若有意作不公平之差別待遇，致
      損及特定當事人之權益，即有權力濫用之違法，行政法院（八十九年七月一日
      改制為最高行政法院）八十一年判字第一○○六號判例參照。
    5.綜上所述，請判決如原告訴之聲明云云。
　(二)被告主張之理由：
    1.按「被保險人因普通傷害或罹患普通疾病，經治療終止後，如身體遺存障害，
      適合殘廢給付標準表規定之項目，並經保險人自設或特約醫院診斷為永久殘廢
      者，得按其平均月投保薪資，依同表規定之殘廢等級及給付標準，一次請領殘
      廢補助費，殘廢給付標準表如附表二。被保險人領取普通傷病給付期滿，或其
      所患普通傷病經治療一年以上尚未痊癒，如身體遺存障害，適合殘廢給付標準
      表規定之項目，並經保險人自設或特約醫院診斷為永不能復原者，得比照前項
      規定辦理。」「被保險人因職業傷害或罹患職業病，經治療終止後，如身體遺
      存障害，適合殘廢給付標準表規定之項目，並經保險人自設或特約醫院診斷為
      永久不能復原者，依同表規定之殘廢等級及給付標準，增給百分之五十，一次
      請領殘廢補償費。被保險人領取職業傷病給付期滿，尚未痊癒，如身體遺存障
      害，適合殘廢給付標準表規定之項目，並經保險人自設或特約醫院診斷為永不
      能復原者，得比照前項規定辦理。」勞工保險條例第五十三條及第五十五條（
      應係第五十四條之誤）分別定有明文。另查勞工保險殘廢給付標準表「精神神
      經障害」附註一規定，「精神、神經障害等級」之審定基本原則為：綜合其灶
      症狀，對於永久喪失勞動能力影響日常生活或社會生活活動狀態及需他人扶助
      之情形定其等級。同表第八項規定：「中樞神經系統機能遺存顯著障害，終身
      祇能從事輕便工作者」為第七等級，發給四四○日。
    2.原告因腦內出血引起右半身癱瘓及失語症，申請殘廢給付，據其所送台安醫院
      八十九年一月四日出具之殘廢診斷書載，原告因腦出血引起右半身癱瘓及失語
      症，屬運動性失語症無法溝通表達自己，僅能從事輕便工作。經被告特約專科
      醫師審查，原告所患符合前揭標準表第四十七項第七等級（應係第八項第七等
      級之誤），被告乃核定按該等級發給四四○日普通疾病殘廢給付，依法並無不
      合。另原告因同一疾病申請傷病給付向貴院提起行政訴訟，經貴院以九十年訴
      字第六○三二號案號審理中。
    3.原告訴稱其所患疾病分屬前揭標準表第八項第七等級及第三十九項第四等級，
      依勞保條例第五十五條第二款規定，至少應核發原告第四等級殘廢給付始合法
      云云。惟查勞工保險殘廢給付標準表「精神神經障害」附註一規定，「精神、
      神經障害等級」之審定基本原則為：綜合其灶症狀，對於永久喪失勞動能力影
      響日常生活或社會生活活動狀態及需他人扶助之情形定其等級。易言之，「精
      神、神經障害」之審定已將失語、失認、失行等病性症狀，依其永久喪失勞動
      能力影響日常生活或社會生活活動狀態及需他人扶助之情況，綜合定其等級，
      不應再分別論斷，原告因腦出血引起右半身癱瘓及失語症，屬運動性失語症無
      法溝通表達自己，僅能從事輕便工作，係符合前揭標準表第八項第七等級。
    4.原告主張其與案外人陳庚權之病情相同，故應按殘廢給付標準表第八項第七等
      級及第三十九項第四等級，依勞保條例第五十五條第二款規定，核發原告第四
      等級殘廢給付云云。惟查陳庚權因左大腦阻塞性中風合併失語症，申請殘廢給
      付，據其所送財團法人長庚紀念醫院八十八年八月十八日出具之殘廢診斷書載
      ，右側肢體麻痺及痙攣致行動不便，祇能從事輕便工作，又因中樞神經受損導
      致失語症，需靠肢體語言協助溝通。案經經被告專科醫師審查，意見略以：「
      可以適用第八項第七級，一、能從事輕便工作。二、伴有他機能障礙。」，被
      告乃核定按該等級發給四四○日普通疾病殘廢給付，陳庚權不服申請審議，經
      勞工保險監理委員會審定，原核定撤銷，由被告查明後另為適法之處分，經被
      告重新審查，調取陳庚權於財團法人長庚紀念醫院之就診病歷，該醫院於八十
      八年十二月二十四日函復並檢送病歷資料摘要表及病歷，病歷資料摘要表略載
      ，陳庚權完全不能說話，因左側中大腦動脈區中風，不能用言語與他人溝通，
      智力嚴重受損，接近痴呆。語言功能完全喪失。被告將上開病歷資料摘要表及
      病歷送請專科醫師審查，意見略以：「一、右側肢體麻痺及痙攣致行動不便─
      顯示『尚可行動』。二、能從事輕便工作。三、失語症─未達附註一─（四）
      規定『非他人在身邊，無法遂行其工作』。仍可以適用第八項第七級。」，被
      告仍按第八項第七等級發給四四○日普通疾病殘廢給付。陳庚權再不服申請審
      議，經勞工保險監理委員會審定，原核定撤銷，由被告查明後另為適法之處分
      ，經被告重新審查，被告八十九年十一月二十八日派員訪查，據告稱陳庚權右
      手萎縮無法緊握東西，在室內行走不需借助拐杖，但右腳走路有些不穩，其可
      聽懂別人詢問事宜但無法表達清楚。調取陳庚權於財團法人長庚紀念醫院之就
      診病歷，該醫院於八十九年十二月十三日函復並檢送病歷資料摘要表及病歷，
      病歷資料摘要表略載，右側肢體偏癱及失語症，右側偏癱，故行動不便，日常
      生活尚須他人協助照顧，失語症造成口語溝通困難。無法從事工作。徒手檢查
      ，右上肢肌力三分，右下肢肌力三分，且合併有明顯肌肉張力異常。被告再將
      上開病歷資料摘要表及病歷送請專科醫師審查，意見略以：「本件依所附資料
      及八十九年十一月二十八日訪查所得，目前情況符合第八項第七等級及第四十
      一項第七等級，綜合審為第五等級。」，被告乃依照勞工保險條例第五十五條
      第四款按第五等級發給六四○日普通疾病殘廢給付。
    5.原告與陳庚權雖同屬腦中風，惟病情及事實經過有下列不同：(1)陳庚權阻塞性
      中風合併失語症，右側肢體麻痺及痙攣。原告右半身癱瘓及失語症，屬運動性
      失語症。(2)陳庚權無法從事工作，原告尚可從事輕便工作。(3)陳庚權前後兩次
      不服處分申請審議，皆獲勞工保險監理委員會審定，原核定撤銷，由被告查明
      後另為適法之處分。原告不服處分申請審議，即經勞工保險監理委員會審定駁
      回。據此，陳庚權病情及症狀皆重於原告之所患，陳庚權獲得較原告高之殘廢
      等級給付，要屬當然，有上開診斷書、病歷資料摘要表及病歷可稽。另陳庚權
      之病情及症狀依照勞工保險條例第五十五條第四款獲按第五等級普通疾病殘廢
      之給付，原告所患輕於陳庚權，原告卻請求依勞保條例第五十五條第二款規定
      ，核發第四等級殘廢給付，原告忽略各別案情之不同，自以腦中風相同，即比
      付援引，實誤解法令所致。
    6.綜上，原告之訴顯無理由，請判決如被告答辯之聲明等語。
　　理  由
一、按「被保險人因普通傷害或罹患普通疾病，經治療終止後，如身體遺存障害，適
    合殘廢給付標準表規定之項目，並經保險人自設或特約醫院診斷為永久殘廢者，
    得按其平均月投保薪資，依同表規定之殘廢等級及給付標準，一次請領殘廢補助
    費，殘廢給付標準表如附表二。被保險人領取普通傷病給付期滿，或其所患普通
    傷病經治療一年以上尚未痊癒，如身體遺存障害，適合殘廢給付標準表規定之項
    目，並經保險人自設或特約醫院診斷為永不能復原者，得比照前項規定辦理。」
    「被保險人因職業傷害或罹患職業病，經治療終止後，如身體遺存障害，適合殘
    廢給付標準表規定之項目，並經保險人自設或特約醫院診斷為永久不能復原者，
    依同表規定之殘廢等級及給付標準，增給百分之五十，一次請領殘廢補償費。被
    保險人領取職業傷病給付期滿，尚未痊癒，如身體遺存障害，適合殘廢給付標準
    表規定之項目，並經保險人自設或特約醫院診斷為永不能復原者，得比照前項規
    定辦理。」勞工保險條例第五十三條、第五十四條定有明文。本件原告係麗都女
    子燙髮院投保之被保險人，因腦內出血引起右半身癱瘓及失語症，申請殘廢給付
    ，據台安醫院八十九年一月四日開具之勞工保險殘廢診斷書載，原告因腦出血引
    起右半身癱瘓及失語症，屬運動性失語症無法溝通表達自己，無法從事粗重工作
    ，僅能從事輕便工作，有該診斷書附原處分卷可稽。是依上開法條之規定，原告
    自得申請殘廢給付，被告核定結果，亦認原告符合殘廢標準，准予殘廢給付，兩
    造就此並不爭執，茲所爭執者，為原告主張其腦出血已引起右半身癱瘓及失語症
    二項殘廢，依勞工保險條例第五十五條第四款規定，應按其最高殘廢等級再升兩
    等級給與之等語。被告則主張依勞工保險殘廢給付標準表「精神神經障害」附註
    一規定，「精神、神經障害等級」之審定基本原則為：綜合其病灶症狀，對於永
    久喪失勞動能力影響日常生活或社會生活活動狀態及需他人扶助之情形定其等級
    。同表第八項規定：「中樞神經系統機能遺存顯著障害，終身祇能從事輕便工作
    者」為第七等級，發給四四○日。本件原告因腦內出血引起右半身癱瘓及失語症
    ，申請殘廢給付，據其所送台安醫院出具之殘廢診斷書載，原告因腦出血引起右
    半身癱瘓及失語症，屬運動性失語症無法溝通表達自己，僅能從事輕便工作。經
    被告特約專科醫師審查，原告所患符合前揭標準表第四十七項第七等級（應係第
    八項第七等級之誤），被告乃核定按該等級發給四四○日普通疾病殘廢給付云云
    。
二、經查「被保險人身體遺存障害，同時適合殘廢給付標準表之第八等級至第一等級
    間任何兩項目以上時，按其最高殘廢等級再升兩等級給與之。但最高等級為第二
    等級以上時，按第一等級給與之。」勞工保險條例第五十五條第四款定有明文。
    本件原告所提出之台安醫院之勞工保險殘廢診斷書既載明，原告腦出血已引起右
    半身癱瘓及失語症，該二項均已達殘廢之情形，依上開法條之規定，同時適合殘
    廢給付標準表之第八等級至第一等級間任何兩項目以上時，應按其最高殘廢等級
    再升兩等級給與之。且據原告提出被告對另案腦中風引起右側肢體麻痺及痙攣致
    行動不便及失語症之被保險人陳庚權，亦核定為符合殘廢給付標準表第四十一項
    第七等級及第八項第七等級，依勞工保險條例第五十五條第四款之規定，按第五
    等級發給六四○日殘廢給付，此有被告上開案件核定書在卷可稽。被告雖辯稱原
    告與陳庚權固同屬腦中風，惟病情及事實經過有下列不同：(1)陳庚權阻塞性中風
    合併失語症，右側肢體麻痺及痙攣。原告右半身癱瘓及失語症，屬運動性失語症
    。(2)陳庚權無法從事工作，原告尚可從事輕便工作。(3)陳庚權前後兩次不服處分
    申請審議，皆獲勞工保險監理委員會審定，原核定撤銷，由被告查明後另為適法
    之處分。原告不服處分申請審議，即經勞工保險監理委員會審定駁回。據此，陳
    庚權病情及症狀皆重於原告之所患，自可獲得較原告高之殘廢等級給付云云。惟
    查原告提出之勞工保險殘廢診斷書記載：「腦出血引起之右半身癱瘓及失語症，
    屬運動性失語症，無法溝通表達自己。無法從事粗重工作，僅能從事輕便工作。
    」陳庚權提出之勞工保險殘廢診斷書記載：「右側肢體麻痺及痙攣致行動不便，
    祇『能從事輕便工作』，又因中樞神經受損導致失語症，需要肢體語言協助溝通
    。」此有被告提出之各該殘廢診斷證明書可按，足徵兩者病情極其近似，非如被
    告所稱陳庚權之病情較原告為重，原告尚能從事輕便工作，陳庚權不能工作；再
    本件審理中被告稱原告之言語機能不能視為障害，故未核定云云，惟查原告之失
    語症已達殘廢之程度，有原告提出台安醫院之勞工保險殘廢診斷書在卷可憑，被
    告認原告之失語症未達殘廢程度，自有可議，訴願決定予以維持亦非允當，原告
    訴請撤銷，為有理由，應准原告所請，併予撤銷。然原告請求判命被告應按勞工
    保險殘廢給付標準表第四等級給付原告七四○日之殘廢給付，給付差額三○○日
    計二○二、五○○元部分，按殘廢給付標準表第四十一項附註欄對言語機能障害
    分為「喪失言語機能障害」及「言語機能遺存顯著障害」二種，原告之失語症，
    究係屬何種，尚待被告調取原告之病歷予以認定，原告此部分之請求，尚屬無理
    由，應予駁回。
據上論結，本件原告之訴為一部有理由，一部無理由，爰依行政訴訟法第一百零四條
、民事訴訟法第七十九條但書，判決如主文。
中　　華　　民　　國　　九十一　　　年　　　七　　　　月　　　三十　　　日
                 臺 北 高 等 行 政 法 院   第 七 庭
                                審 判 長 法  官  林金本
                                         法  官　曹瑞卿
                                         法  官  黃秋鴻
右為正本係照原本作成。
如不服本判決，應於送達後二十日內，向本院提出上訴狀並表明上訴理由，如於本判
決宣示後送達前提起上訴者，應於判決送達後二十日內補提上訴理由書（須按他造人
數附繕本）。
中　　　華　　　民　　　國　　九十一　　年　　　七　　　月　　三十一　　日
            　　　　　　　       　      書記官  簡信滇
